臺灣彰化地方法院刑事判決　　　　　　　　　　　　九十二年度訴字第一六二號
　　公　訴　人　臺灣彰化地方法院檢察署檢察官
　　被　　　告　丙○○
　　　　　　　　乙○○○
右列被告因偽造文書等案件，經檢察官提起公訴（九十二年度偵緝字第一二八號、第
一三三號），本院判決如左：
    主      文
丙○○、乙○○○共同連續行使偽造私文書，足以生損害於他人，各處有期徒刑拾月
。
    事      實
一、丙○○、乙○○○夫妻曾多次共同自任會首募集互助會，早年均能順利進行，嗣
    因遭多人倒會，並積欠其他債務，於民國八十九年間出現財務窘境，丙○○之工
    作薪資及存款已無法支應按月到期之合會債務及其他私人債務，丙○○夫婦二人
    竟利用互助會會員間彼此不認識且對其均充分信任之機會，共同基於行使偽造私
    文書及意圖為自己不法所有詐欺取財之概括犯意聯絡，於不詳月份，多次以冒標
    方式詐騙活會會員之會款（於附表編號一所示之互助會倒會前，冒用「韋韋」名
    義二至三次，於附表編號二所示之互助會倒會前，冒用「美安」名義二至三次）
    ，其方式均係由丙○○夫婦偽以「韋韋」及「美安」名義填寫號碼牌及標息於標
    單上參與競標，再佯稱係由「韋韋」或「美安」得標，使不知情之丁○○、庚○○○、戊○○、己○○及其他活會會員均陷於錯誤而交付會款，共計詐得會款約
    新台幣（下同）七十萬至一百萬元，足以生損害於「韋韋」、「美安」及其他活
    會會員。嗣於九十年六月間，丙○○及乙○○○因無法再以冒標或其他方式籌款
    應急，遂避不見面，經活會會員私下聚集查訪，始得悉上情。
二、案經丁○○、庚○○○、戊○○、己○○訴由台灣彰化地方法院檢察署檢察官偵
    查起訴。
    理      由
一、訊據被告丙○○、乙○○○均坦承以「韋韋」、「美安」之名義標取互助會款供
    己使用，惟否認有偽造標單及詐欺犯意，辯稱：伊是因為被其他人倒會，才會向
    「韋韋」及「美安」借標，事先均有告訴他們，不是冒標云云。經查：右述互助
    會成立及倒會之經過，業據告訴人丁○○、庚○○○、戊○○及己○○指述在卷
    ，此部分亦為被告所承認。被告丙○○及乙○○○雖於本院審理時否認冒標，惟
    其於偵查中先後為警緝獲到案後，二人曾分別及共同向檢察官坦承確有冒標情事
    （見九十二年度偵緝字第一二八號卷宗第十四頁、第二十七頁、九十二年度偵緝
    字第一三三號卷宗第二頁）。被告丙○○於偵訊時，對於冒標之動機說明稱：「
    之前我也被三、四個人倒會，被倒了之後，我就以會養會。四會的會首都是乙○○○，我有幫忙處理會錢（乙○○○當場附合稱：我是會首，但會錢都是我們夫
    妻一起處理）」等語（見九十年度偵字第七三三五號卷宗第十三頁），另被告乙○○○到案後稱：「因為被人倒會，丙○○就冒標，他有向我承認。我在罵他時
    ，我兒子有聽到」、「倒會前幾個月，只要沒錢繳會錢，他就會冒標其他會員的
    會」等語（見九十二年度偵緝字第一三三號卷宗第二頁），再查檢察官於九十二
    年五月十五日訊問被告丙○○：「乙○○○知道你冒標？」，被告丙○○答稱：
    「知道，是她提議說錢繳不出來就冒標其他會員的會。而且冒標的錢是用來繳乙○○○所跟的會」等語，檢察官續問被告乙○○○：「你是否有向丙○○提議，
    錢繳不出來就冒標會員的會？」被告乙○○○答稱：「是，因為沒錢付，我就向
    丙○○這樣說，他說好，冒標得來的錢就用繳付此四會的錢及其他被人倒會的錢
    」等語（見九十二年度偵緝字第一二八號卷宗第二八號），足見被告二人係意圖
    採取以會養會之方式，先以冒標方式向附表所示互助會之活會會員籌款應急，用
    以給付其他到期之會款及私人債務，雖此舉可解決一時所需，惟冒標後即成為死
    會身分，所形成新的債務壓力，使其於屆期之後又重施故技。被告雖於本院改稱
    其曾事先徵得活會會員「韋韋」與「美安」之同意而借標云云，惟會首之信用能
    力是會員參加互助會之關鍵原因，查被告二人當時已瀕臨破產狀況，如何能夠徵
    得他人同意而借標？倘若其三番二次向「韋韋」、「美安」借標，無異是一再向
    活會會員傳達信用不佳之警訊，使互助會更難順利進行，是其所辯有違常情，應
    係事後卸責之詞，皆難採信，應認其二人在偵查中所坦承「冒標」情事，方與實
    情相符。惟被告二人究竟在第幾會以「韋韋」、「美安」名義得標，標息多寡，
    均答稱已不復記憶，被告乙○○○於偵訊時稱係被告丙○○冒標，而被告丙○○
    自稱：「有冒標『韋韋』二或三會，『美安』二或三會」等語（見九十二年度偵
    緝字第一二八號卷第二十七頁背面），另查告訴人即證人丁○○、庚○○○、戊○○、己○○則均證稱不知道每期得標者及金額，且無法提供相關證據以供調查
    ，故此部分細節無法認定，僅能以被告丙○○所述予以認定。又雖無法正確認定
    實際冒標之月份，惟以最保守之方式估計其詐取活會會款之金額（即假設被告二
    人是在倒會前連續冒標二至三次），依附表編號一倒會時尚有十一個個活會，按
    每人約繳一萬元推估，此部分至少詐得二十至三十萬元以上，又依附表編號二倒
    會時尚有二十五個活會，按每人約繳一萬元推估，此部分至少詐得五十至七十萬
    元以上，總計至少詐得七十至一百萬元以上。綜上，本件被告二人冒標犯行明確
    ，堪以認定，應依法論科。
二、按依我國互助會之習慣，標會時會員多在空白紙上填載金額及會員之姓名或代碼
    ，表示其所願出之標息，並以所出標息高者為得標之人。本件被告等所招募之互
    助會是先由到場活會會員抽號碼牌後，再填寫標息，是以該紙張上所填載之金額
    、號碼等文字，依習慣足以表示特定用意，按刑法第二百二十條第一項之規定，
    以文書論。核被告丙○○、乙○○○二人所為，均係犯刑法第二百十六條、第二
    百二十條第一項、第二百十條之行使偽造私文書罪，及同法第三百三十九條第一
    項之詐欺取財罪。其偽造私文書之低度犯行，為行使偽造私文書之高度犯行所吸
    收，不另論罪。被告二人就前述犯行，互有犯意之聯絡及行為之分擔，為共同正
    犯。渠等二人先後多次行使偽造準私文書之犯行及詐欺取財之犯行，均時間緊接
    ，犯罪方式相同，所觸犯係構成要件相同之罪名，顯各係基於概括之犯意反覆為
    之，均為連續犯，應分別依刑法第五十六條之規定，以一罪論處，並加重其刑。
    又被告等人每一冒標行為，均侵害數個活會會員之財產法益，為想像競合犯。至
    其二人所犯上述連續行使偽造私文書及連續詐欺取財二罪之間，互有方法結果之
    牽連犯關係，依刑法第五十五條之規定，應從一重罪即「偽造私文書罪」論處。
    爰審酌被告於倒會前至少詐得七十至一百萬元以上之會款，及其以會養會之犯罪
    動機、二人於偵、審時之犯後態度，且均無前科之素行紀錄等一切情狀，分別量
    處如主文所示之刑，以示懲戒。至被告二人冒標所偽造之標單，因未扣存本案，
    且事隔久遠，被告二人亦無法提供，應已經滅失，為免將來執行困難，爰不宣告
    沒收，附此敘明。
據上論斷，應依刑事訴訟法第二百九十九條第一項前段，刑法第二十八條、第五十六
條、第二百十六條、第二百十條、第二百二十條第一項、第三百三十九條第一項、第
五十五條，罰金罰鍰提高標準條例第一條前段，判決如主文。
本案經檢察官甲○○到庭執行職務。
中      華      民      國      九十三      年    二    月    二十六    日
                                臺灣彰化地方法院刑事第三庭
                                    審判長法官  余 仕 明
                                    法      官  簡 婉 倫
                                    法      官  黃 玉 齡
右正本證明與原本無異。
如不服本判決，應於判決送達後十日內向本院提出上訴狀( 須附繕本 )。
告訴人或被害人對於判決如有不服具備理由請求檢察官上訴者，其上訴期間之計算係
以檢察官收受判決正本之日期為準。
                                    法院書記官  許 騰 云
中      華      民      國九十三      年    三    月      一      日
附錄本案論罪科刑法條全文：
中華民國刑法第二百二十條第一項
在紙上或物品上之文字、符號、圖畫、照像，依習慣或特約，足以為表示其用意之證
明者，關於本章及本章以外各罪，以文書論。
中華民國刑法第二百十條
偽造、變造私文書，足以生損害於公眾或他人者，處五年以下有期徒刑。
中華民國刑法第二百十六條
行使第二百十條至第二百十五條之文書者，依偽造、變造文書或登載不實事項或使登
載不實事項之規定處斷。
中華民國刑法第三百三十九條第一項
意圖為自己或第三人不法之所有，以詐術使人將本人或第三人之物交付者，處五年以
下有期徒刑、拘役或科或併科一千元以下罰金。
附表
┌───┬───────┬────────┬───────┬─────────────┐
│編 號 │   會 期      │ 會數（連會首)  │  每會金額    │   開  標  時  間         │
├───┼───────┼────────┼───────┼─────────────┤
│  一  │八十九年九月二│                │              │                          │
│      │十五日至九十一│  六十四會      │新台幣一萬元  │   每月二十五日           │
│      │年四月二十五日│                │              │                          │
├───┼───────┼────────┼───────┼─────────────┤
│  二  │八十九年六月二│                │              │                          │
│      │十日至九十二年│ 一百一十一會   │新台幣一萬元  │   每月二十日             │
│      │六月二十日    │                │              │                          │
├───┴───────┴────────┴───────┴─────────────┤
│註：開標地點均在彰化縣彰化市○○路○段一三二巷五七號，採內標制，方式係先由到場會員抽│
│    號碼牌填寫標單（標單上記載號碼及標息），標息高者得標，如金額相同，以號碼順序決定│
│    得標者。                                                                        │
└──────────────────────────────────────────┘
